臺灣基隆地方法院民事判決　　　　　　　96年度簡上字第15號
上　訴　人　丁○○
視同上訴人　旭峰石材有限公司
法定代理人　戊○○
被上訴人　　豐瑋螺絲五金有限公司
　　　　　　　　　　　　2號
法定代理人　丙○○
訴訟代理人　吳秉皇律師
上列當事人間請求清償債務事件，上訴人對於中華民國96年1月2
日本院基隆簡易庭95年度基簡字第858號第1審判決提起上訴，本
院第二審合議庭於中華民國96年7月16日言詞辯論終結，判決如
下：
    主  文
上訴駁回。
第二審訴訟費用由上訴人負擔。
    事實及理由
壹、程序方面：
    被上訴人於原審提起訴訟，先位依表見代理之法律關係，請
    求判命視同上訴人給付新臺幣 (下同)354,990元，及自民國
    (下同) 95 年8月31日起至清償日止，按年息5％計算之利息
    ；如先位請求無理由時，備位請求判命上訴人給付354, 990
    元，及自起訴狀繕本送達翌日起至清償日止，按年息5％計
    算之利息。而被上訴人提起本件訴訟，在先備位當事人即視
    同上訴人、上訴人間有合一確定之必要，則依民事訴訟法第
    56條第1項第1款之規定，雖僅上訴人提起上訴，惟此上訴行
    為形式上有利於共同訴訟人，效力應及於其他共同訴訟人旭
    峰石材有限公司，先予敘明。
貳、實體方面：
一、上訴人主張：上訴人為視同上訴人之承包商，於承包工程期
    間，多次向訴外人即被上訴人員工乙○○訂購工程所需材料
    ，除由上訴人直接給付現金予乙○○外，其餘數次材料訂購
    ，上訴人為便於向所承包工程之視同上訴人請款，乃要求被
    上訴人將所定材料、貨款所開立之發票寄至視同上訴人公司
    處所請款，並於視同上訴人撥款時，並指定匯入乙○○於中
    華郵政股份有限公司新莊龍鳳郵局所設帳戶，再由乙○○將
    前開款項領出後繳回公司，足見乙○○顯有代理被上訴人收
    受本件貨款之權限。嗣上訴人與乙○○於94年底合意以320,
    000元訂購規格為2×3m×5m單孔之角鐵（熱浸鋅）501支及
    規格為2×3m×5m雙孔之角鐵（熱浸鋅）499支 (下稱系爭貨
    物) 一批後，於95年1月26日提領320,000元預先交付乙○○
    受領系爭貨物貨款，並由被上訴人於乙○○與上訴人所約定
    之95年3月9日將系爭貨物交付上訴人，是乙○○既係有權代
    理被上訴人就系爭貨物買賣代受意思表示，並有代為受領系
    爭貨物價金之權限，則上訴人既於95年1月26日已經將系爭
    貨物款項預先交付予被上訴人，是依民法第309條之規定，
    上訴人與被上訴人間之債權債務關係已因雙方履行而消滅，
    縱乙○○嗣後未將系爭貨物款項交付被上訴人，亦僅係被上
    訴人與乙○○之內部關係，與上訴人無涉等語，並聲明：(一)
    原判決不利於上訴人部分廢棄。(二)上開廢棄部分，被上訴人
    在第一審之訴駁回。(三)如受不利判決，願供擔保請准免予宣
    告假執行。
二、視同上訴人則引用與原判決記載相同者外，並補稱略以：視
    同上訴人與被上訴人並無任何交易行為，且被上訴人公司亦
    未曾開立發票予視同上訴人等語，資為抗辯。
三、被上訴人除引用與原判決所載主張相同者外，並補稱略以：
  (一)上訴人自承其為視同上訴人之承包商，並且為便於向視同上
    訴人請款，以視同上訴人名義陸續向被上人訂購工程所需材
    料，並以此被上訴人所開立之發票、帳單向視同上訴人請款
    ，足證旭峰公司實際上知悉上訴人為其代理購系爭貨物，且
    並未為反對之表示，應負表見代理之授權人責任。
  (二)被上訴人確於94年1月21日電詢視同上訴人員工陳晉源，當
    時陳晉源表示「是，是我們的人，你們送貨沒關係」，同時
    請被上訴人將上訴人叫貨之發票及帳單均寄予視同上訴人。
    且上訴人提出之貨款匯款回條，匯款人亦係視同上訴人，可
    見視同上訴人確知上訴人代為訂貨行為。
  (三)上訴人於第二審始提出清償抗辯，依民事訴訟法第436條之1
    第3項準用第447條第1項之規定，應生失權效。
  (四)乙○○雖為有權受領貨款之人，然上訴人係於95年3月間始
    向被上訴人訂購系爭貨物，上訴人所辯預先清償乙節並不符
    合交易習慣。且上訴人所提出之存簿支出、存入記錄影本，
    至多僅能證明上訴人與乙○○間有資金往來，無法得知其原
    因關係。
  (五)上訴人抗辯其於95年1月26日給付之貨款為320,000元，惟系
    爭貨物總價為354,990元，兩者之金額明顯不符且差距過大
    ，上訴人主張顯不足採。
  (六)證人甲○○係上訴人之承包商，渠等間有業務往來關係，其
    證言有偏頗不實之虞，不足採信。縱其述屬實，惟依其證言
    可知其不知為何上訴人要受領該筆金錢之原因事實，該證言
    並不足證明上訴人所辯之預先清償事實。
  (七)聲明：1.上訴駁回。2.如上訴人上訴有理由，原判決駁回被
    上訴人先位之訴部分廢棄，視同上訴人應給付被上訴人354,
    990元，及自95年8月31日起至清償日止，按年息5％計算之
    利息。
四、按由自己之行為表示以代理權授與他人，或知他人表示為其
    代理人而不為反對之表示者，對於第三人應負授權人之責任
    。但第三人明知其無代理權或可得而知者，不在此限，民法
    第169條定有明文。本件被上訴人主張上訴人自承以視同上
    訴人名義向被上訴人訂購貨物，並以被上訴人所開立之發票
    、帳單向視同上訴人請款，視同上訴人之員工陳晉源亦要求
    被上訴人將發票、帳單直接寄予視同上訴人，且將貨款匯予
    被上訴人員工乙○○，足證視同上訴人確知上訴人為其代理
    購買系爭貨物，且未為反對之表示，應負表見代理之授權人
    責任云云。惟營建工程實務上轉包工程之情形極為常見，承
    攬人付款與下包時，下包交付其材料商逕以承攬人為買受人
    之發票予承攬人，以抵營業稅，即所謂之「跳開發票」之情
    形，亦時有所見，此與一般買賣交易，發票上記載之買受人
    通常為契約相對人之情形不同，是縱視同上訴人要求被上訴
    人交付上訴人訂貨之發票、帳單，亦不能以此推論視同上訴
    人明知上訴人以視同上訴人代理人身分與被上訴人訂約而未
    為反對之表示。又查視同上訴人曾匯款予被上訴人員工乙○○乙節，固有跨行匯款回條聯影本二紙在卷可稽，惟視同上
    訴人亦否認該匯款之目的係為給付被上訴人貨款，而上開匯
    款紀錄僅能證明視同上訴人曾匯款予被上訴人員工乙○○，
    尚難證明匯款之目的及與本件貨款之關聯，亦難以此遽謂視
    同上訴人以前揭匯款行為表示授與上訴人代理人，被上訴人
    主張視同上訴人應負表見代理人之責云云，自非可採。
五、又按無代理權人，以他人之代理人名義所為之法律行為，對
    於善意之相對人，負損害賠償之責，民法第110條定有明文
    。被上訴人備位聲明主張被告丁○○無權代理視同上訴人旭
    峰公司，卻自94年1月21日起多次以視同上訴人名義向其購
    買貨物，並以個人名義簽收，在95年3月前，均依約給付貨
    款，惟於95年3月9日收受前述角鐵貨物後未給付貨款
    354,990元之事實，業據提出與其所述相符之94年12月1日、
    95年1月3日、95年2月20日、95年3月9日送貨單影本為證，
    並為上訴人所不爭執，自堪信為真實。上訴人既無權代理視
    同上訴人卻於95年3月9日以旭峰公司名義向原告訂貨，簽收
    系爭貨物後復未給付被上訴人貨款354,990元，致被上訴人
    受有損害，依前揭規定，上訴人自應負賠償之責。再按當事
    人主張有利於己之事實者，就其事實有舉證之責任。民事訴
    訟法第277條前段定有明文。又按請求履行債務之訴，原告
    就其所主張債權發生原因之事實，固有舉證之責任，若被告
    自認此項事實而主張該債權已因清償而消滅，則清償之事實
    ，應由被告負舉證之責任 (最高法院28年上字第1920號判例
    意旨參照) 。本件上訴人主張已將系爭貨款交付予被上訴人
    員工乙○○，而清償對被上訴人所負系爭買賣價金債務，惟
    為被上訴人否認，揆諸前揭說明，自應由上訴人就此清償之
    事實負舉證責任。經查，證人甲○○雖到庭證稱：「 (問：
    95年3月是否有看到丁○○向乙○○定角鐵？) 我在95年1月
    有看到丁○○拿錢給乙○○，但確實的金額我不清楚，只知
    道是角鐵的錢。」等語 ( 見本院96年6月14日準備程序筆錄
    )，惟證人甲○○前揭證言僅能證明95年1月間上訴人確交付
    買賣角鐵之價金予乙○○，至於交付之金額若干、交付款項
    是否為清償系爭買賣之價金，均難據以認定，證人甲○○之
    證言自無從證明上訴人確已清償系爭債務，上訴人復未能以
    其他方法舉證以實其說，其主張已清償系爭債務云云，即無
    足取。
五、從而，被上訴人先位聲明依表見代理之法律關係，請求視同
    上訴人給付貨款部分，為無理由，應予駁回，而其依無權代
    理及損害賠償之法律關係，請求上訴人給付354,990元，及
    自起訴狀繕本送達翌日即95年12月11日起至清償日止，按年
    息5%計算之利息，為有理由，應予准許，原審為被上訴人先
    位聲明部分為被上訴人敗訴之判決，並於備位聲明部分為上
    訴人敗訴之判決，經核於法均無違誤。上訴意旨指摘原判決
    不當，求予廢棄改判，為無理由，其上訴應予駁回。
六、本件事證已經明確，兩造其餘攻擊防禦方法及未經援用之證
    據，經本院逐一審酌後，認與判決結果不生影響，爰不一一
    論列，附此敘明。
七、據上論結，本件上訴為無理由，依民事訴訟法第436條之1第
    3項、第449條第1項、第78條，判決如主文。
中　　華　　民　　國　　96　　年　　7　　月　　30　　日
                          審判長法  官  李木貴
　　                            法　官　徐世禎
　　                            法　官　姚貴美
以上正本係照原本作成。
本件判決不得上訴。
中　　華　　民　　國　　96　　年　　7　　月　　30　　日
                                書記官　江美琪
